【裁判字號】    96,訴,3898
【裁判日期】    970620
【裁判案由】    妨害公務
【裁判全文】
臺灣板橋地方法院刑事判決              96年度訴字第3898號
公  訴  人  臺灣板橋地方法院檢察署檢察官
被      告  己○○
選任辯護人  方伯勳律師
            李建慶律師
被      告  辛○○
選任辯護人  李傳侯律師
被      告  甲○○
            戊○○
            庚○○
            壬○○
            乙○○
            丙○○
上五人共同
選任辯護人  賴呈瑞律師
上列被告因妨害公務案件，經檢察官提起公訴（96年度偵字第20
652 號），本院判決如下：
    主  文
己○○、辛○○共同集會時，以他法侮辱公署，各處有期徒刑陸
月，如易科罰金，均以新臺幣壹仟元折算壹日。
戊○○、丙○○共同集會時，以他法侮辱公署，各處有期徒刑
月，如易科罰金，均以新臺幣壹仟元折算壹日。
甲○○、乙○○共同集會時，以他法侮辱公署，各處拘役伍拾日
，如易科罰金，均以新臺幣壹仟元折算壹日。
庚○○共同集會時，以他法侮辱公署，處拘役肆拾日，如易科罰
金，以新臺幣壹仟元折算壹日。
壬○○無罪。
    事  實
一、己○○前因違反著作權案件，經本院以九十五年度簡字第七
    四四七號判決判處拘役四十日，如易科罰金，以新臺幣一千
    元折算一日確定，於民國九十六年五月二十三日易科罰金執
    行完畢（不構成累犯）。辛○○前因賭博案件，經本院以八
    十八年度易字第三七○○號判決判處罰金銀元三千元，如易
    服勞役，以銀元三百元折算一日確定，於八十九年三月二十
    日執行完畢（不構成累犯）。戊○○前因違反動產擔保交易
    法案件，經臺灣臺北地方法院以九十五年度易緝字第一七七
    號判決判處有期徒刑三月，如易科罰金，以銀元三百元折算
    一日，緩刑三年，於九十五年十二月二十五日判決確定，現
    仍於緩刑期間（不構成累犯）。乙○○前因轉讓毒品案件，
    經臺灣士林地方法院以八十八年度簡字第二一六號判決判處
    有期徒刑七月，緩刑三年，於八十八年二月十日判決確定，
    嗣緩刑期滿，緩刑之宣告未經撤銷，其刑之宣告失其效力（
    不構成累犯）。
二、己○○、辛○○分別係臺北縣新莊市○○路五十二號「藍寶
    石ＫＴＶ」之負責人及股東，戊○○、丙○○為該ＫＴＶ之
    員工，甲○○為「藍寶石ＫＴＶ」之顧客。己○○、辛○○
    因不滿「藍寶石ＫＴＶ」屢遭臺北縣政府警察局新莊分局頭
    前派出所（下稱頭前派出所）警員盤查，影響營業，竟於民
    國九十六年九月六日晚間十時三十分許，未經申請許可，由
    己○○、辛○○率領戊○○、丙○○及同為「藍寶石ＫＴＶ
    」員工之王嘉誠、丁○○、黃怡翠、曾子瓊、吳姿賢、柯韋
    如、范宸菘、吳建蒼、梁美雲（王嘉誠等九人均由本院另案
    審結）與不詳姓名年籍之成年員工共約二十人，分批前往臺
    北縣新莊市○○路三一二號頭前派出所中庭前方之馬路上集
    結，以進行非法室外集會。頭前派出所所長癸○○見狀，隨
    即指派十名警員排成人牆將頭前派出所中庭大門入口圍住，
    辛○○遂帶領戊○○等「藍寶石ＫＴＶ」員工及圍觀之民眾
    乙○○、庚○○等人聚集在警員人牆前，大聲呼喊「警察要
    我關門」、「警察不給我們飯吃」、「給我們一口飯吃」等
    口號，並用力敲擊手中之塑膠碗以壯聲勢。而己○○、辛○○因見警方態度強硬，乃臨時起意，推由辛○○命某不詳「
    藍寶石ＫＴＶ」成年員工運來大量冥紙，並與戊○○、丙○○、甲○○、乙○○、庚○○、王嘉誠及數名不詳「藍寶石
    ＫＴＶ」成年員工等人共同基於侮辱公署之犯意聯絡與行為
    分擔，由戊○○、丙○○、甲○○、乙○○、庚○○、王嘉
    誠及數名不詳「藍寶石ＫＴＶ」成年員工朝頭前派出所揮撒
    大量冥紙，公然侮辱警察機關之頭前派出所，丁○○、黃怡
    翠、曾子瓊、吳姿賢、柯韋如、范宸菘、吳建蒼、梁美雲等
    其餘「藍寶石ＫＴＶ」員工及圍觀民眾則持續呼口號及敲擊
    手中之塑膠碗抗議（其等非法集會期間警方均未舉牌警告、
    制止或命令解散）。迄同日晚間十時五十分許，臺北縣政府
    警察局新莊分局局長到場，見情勢緊張，遂下令逮捕辛○○
    ，此時現場數十名不詳身分之群眾見狀，紛紛開始向警方推
    擠、衝撞，並以塑膠碗丟擲警員，其餘群眾則在附近圍觀。
    嗣警方陸續逮捕戊○○、丙○○、甲○○、乙○○、庚○○
    及在場圍觀之民眾壬○○（詳理由欄），並以擴音器要求
    聚集群眾離開現場，且吹哨驅離群眾。嗣警方先後通知己○○、王嘉誠、丁○○、黃怡翠、曾子瓊、吳姿賢、柯韋如、
    范宸菘、吳建蒼、梁美雲等人到案說明，而查悉上情。
三、案經臺北縣政府警察局新莊分局報告臺灣板橋地方法院檢察
    署檢察官偵查起訴。
    理  由
壹、有關證據能力部分：
一、按除顯有不可信之情況外，公務員職務上製作之紀錄文書、
    證明文書，得為證據，刑事訴訟法第一百五十九條之四第一
    款規定甚明。
二、查本院審酌下列卷附現場蒐證畫面翻拍照片及現場蒐證錄影
    帶，均係公務員於職務上所製作之紀錄，且無不可信之情形
    ，依刑事訴訟法第一百五十九條之四第一款規定，得為本案
    證據。
貳、有罪部分（即被告己○○、辛○○、戊○○、丙○○、甲○○、乙○○及庚○○部份）：
一、實體部分：
  (一)犯罪事實之認定：
  1.上揭事實，業據被告己○○、辛○○、戊○○、丙○○、乙○○、庚○○於本院審理時及被告甲○○於本院準備程序、
    九十七年一月三十日審理時，均坦承不諱，復經證人即前頭
    前派出所所長癸○○於本院審理時結證甚詳（見本院九十七
    年一月十五日審判筆錄第五頁以下），並有現場蒐證畫面翻
    拍照片四十三張（見偵查卷第一一一頁至第一二五頁、第一
    四六頁至第一五○頁、第二六六、二六七頁）、本院勘驗現
    場蒐證錄影帶之勘驗筆錄一份（見本院九十七年一月十五日
    審判筆錄第十頁以下）及現場蒐證錄影帶一捲在卷可憑，足
    證被告等上開任意性自白與事實相符，堪以信實。
  2.按請願法第二條固規定人民對國家政策、公共利害或其權益
    之維護，得向職權所屬之民意機關或主管行政機關請願，然
    人民請願時，不得有聚眾脅迫、妨害秩序、妨害公務或其他
    不法情事；違者，除依法制止或處罰外，受理請願機關得不
    受理其請願，同法第十一條亦有明文，是人民之請願活動，
    仍應符合法律規範，如有違法情事，即應依法處罰甚明。次
    按集會遊行法所稱集會，係指於公共場所或公眾得出入之場
    所舉行會議、演說或其他聚眾活動而言，該法第二條第一項
    定有明文。被告己○○、辛○○率領戊○○、丙○○及同為
    「藍寶石ＫＴＶ」員工之王嘉誠、丁○○、黃怡翠、曾子瓊
    、吳姿賢、柯韋如、范宸菘、吳建蒼、梁美雲與不詳姓名年
    籍之成年員工共約二十人，前往頭前派出所集結抗議，自屬
    集會遊行法第二條第一項規定之集會無疑。而一般民眾皆知
    對政府機關有所請求應依法定程式提出，請願法亦有明定請
    願之法定程序，非可任意聚眾以侮辱公署之方式為之，是被
    告等因不滿「藍寶石ＫＴＶ」屢遭頭前派出所警員盤查，影
    響營業，而以上開侮辱公署之方式表達抗議，自不能認為正
    當。
  3.綜上所述，本件事證明確，被告己○○、辛○○、戊○○、
    丙○○、甲○○、乙○○及庚○○上揭犯行均堪以認定，應
    依法論科。
  (二)論罪科刑之法律適用：
  1.核被告己○○、辛○○、戊○○、丙○○、甲○○、乙○○
    及庚○○所為，均係犯集會遊行法第三十條之集會時，以他
    法侮辱公署罪。集會遊行法關於此部分之規定，係刑法第一
    百四十條第二項侮辱公署罪之特別規定，不再論以刑法上開
    罪名。被告己○○、辛○○、戊○○、丙○○、甲○○、乙○○及庚○○就上揭犯行，有犯意聯絡及行為分擔，均為共
    同正犯。又檢察官起訴意旨原認被告等涉犯刑法第一百四十
    條第二項之侮辱公署罪嫌，嗣於本院審理時已由實行公訴檢
    察官更正起訴法條認被告等涉犯集會遊行法第三十條之罪嫌
    ，是毋庸變更起訴法條，附此敘明。
  2.爰審酌被告己○○、辛○○、戊○○、乙○○有如事實欄所
    示之前科，此有臺灣高等法院被告前案紀錄表各一份在卷可
    參，素行尚非良好；被告丙○○、甲○○及庚○○並無前科
    ，亦有臺灣高等法院被告前案紀錄表各一份在卷可佐，素行
    並非不良；兼衡被告己○○、辛○○分別係「藍寶石ＫＴＶ
    」之負責人及股東，被告戊○○、丙○○為該ＫＴＶ之員工
    ，被告甲○○為「藍寶石ＫＴＶ」之顧客，被告乙○○及庚○○則為圍觀之民眾，竟不思依合法途徑表達其等之請求，
    而以聚眾集會之方式，公然侮辱公署，踐踏警察機關之尊嚴
    ，情節非輕，暨其等犯罪之動機、目的、手段、所生危害、
    犯後坦承犯行，態度良好等一切情狀，各量處如主文所示之
    刑，並均諭知易科罰金之折算標準，以資懲儆。
  (三)公訴意旨另以：被告己○○於九十六年九月六日以0000
    000000號行動電話傳送「晚上七點館仔集合」之簡訊
    予姓名年籍不詳綽號「紅豆」、「雷達」、「小馬」及「阿
    誠」等員工，並由被告辛○○通知各大媒體記者以SNG現場
    轉播抗議畫面，於同日晚間十時三十分許，由被告己○○、
    辛○○聚集被告甲○○、戊○○、庚○○、壬○○、乙○○
    及丙○○等人及其他不詳姓名成年人五十、六十名包圍頭前
    派出所，並以塑膠碗丟擲依法執行職務之員警，而與警方發
    生肢體衝突，因認被告己○○、辛○○均涉犯刑法第一百三
    十六條第一項後段之首謀聚眾妨害公務罪嫌；被告戊○○、
    丙○○、甲○○、乙○○及庚○○所為，均涉犯刑法第一百
    三十六條第一項前段之聚眾妨害公務罪嫌。惟查：
  1.訊據被告己○○、辛○○、戊○○、丙○○、甲○○、乙○○及庚○○均矢口否認有何聚眾妨害公務之犯行，均同詞辯
    稱：僅在現場陳情，沒有跟警員拉扯，警員過來逮捕時就讓
    警員帶走等語。
  2.觀諸證人癸○○於本院審理時結證稱：頭前派出所前面有一
    個中庭，中庭前面才是馬路，藍寶石ＫＴＶ的人是是站在門
    口前馬路上，他們排成二、三排，前面有一排人，後面散成
    二、三排，當時派出所門口還可以通行。為了預防他們跑進
    所內，派出所十位員警排成人牆把派出所馬路上的門圍起來
    ，他們就在馬路上大聲對警員咆哮說「警察不給他們飯吃」
    。後來警力陸續調齊後，突然人群後面有人灑冥紙，他們持
    續一直喊口號，他們的口號就只有「警察不給飯吃，他們要
    一口飯吃」，人群中有人灑冥紙一陣子後，分局長下令進行
    逮捕，因為認為他們有侮辱公署的行為。逮捕過程中，有發
    生推擠，警員在裡面，人群在外面，伊與分局長逮捕被告辛○○，要拉進派出所的時候，外面的民眾要往派出所裡面衝
    、推，警員的人牆就把他們往外擋，當時被告辛○○並沒有
    抵抗；整個過程，聚集在派出所門口的人都沒有阻擋派出所
    裡面的警員進出，後續支援的警力也都可以從外面進來派出
    所內等情（見本院九十七年一月十五日審判筆錄第五頁以下
    ），足見被告己○○等人雖有上開非法室外集會，而以揮撒
    冥紙之方式侮辱公署之行為，然並無包圍、圍堵頭前派出所
    之情形。又依本院勘驗現場蒐證錄影帶之結果：被告辛○○
    經警逮捕之前，被告己○○等人及其他「藍寶石ＫＴＶ員工
    」雖進行非法室外集會，並有上開揮撒冥紙之侮辱公署行為
    ，然僅係於頭前派出所前與警方對峙、呼口號、敲塑膠碗，
    並無何妨害公務之行為；迨被告辛○○經警逮捕之後，現場
    數十名不詳身分之群眾，始開始向警方推擠、衝撞，並以塑
    膠碗丟擲警員，警方隨即陸續逮捕被告戊○○、丙○○、甲○○、乙○○、庚○○及在場圍觀之民眾即被告壬○○，並
    以擴音器要求聚集群眾離開現場，且吹哨驅離群眾，惟現場
    蒐證畫面並無被告己○○、戊○○、丙○○、甲○○、乙○○、庚○○向警方推擠、衝撞，或以塑膠碗丟擲警員之情形
    ；況被告辛○○經警逮捕，乃現場突發事件，實難認在場之
    不詳群眾因見被告辛○○經警逮捕而向警方推擠、衝撞及以
    塑膠碗丟擲警員之妨害公務行為，與被告己○○、戊○○、
    丙○○、甲○○、乙○○、庚○○等人有何犯意聯絡之共犯
    關係。此外，復查無其他積極證據足認被告己○○等人有上
    開聚眾妨害公務之犯行，原應為無罪之諭知，惟檢察官認此
    部分與前開論罪科刑部分有想像競合犯之裁判上一罪關係，
    爰不另為無罪之諭知。
、無罪部分（即被告壬○○部份）：
一、公訴意旨略以：被告壬○○於九十六年九月六日晚間十時三
    十分許，與被告己○○、辛○○、甲○○、戊○○、庚○○
    、壬○○、乙○○及丙○○等人及其他不詳姓名成年人五十
    、六十名包圍頭前派出所，並以塑膠碗丟擲依法執行職務之
    員警，而與警方發生肢體衝突，因認被告壬○○涉犯刑法第
    一百三十六條第一項前段之聚眾妨害公務罪嫌、同法第一百
    四十條第二項之侮辱公署罪嫌。
二、按犯罪事實應依證據認定之，無證據不得認定犯罪事實；不
    能證明被告犯罪者，應諭知無罪之判決，刑事訴訟法第一百
    五十四條第二項及第三百零一條第一項分別定有明文。次按
    認定不利於被告之事實須依積極證據，苟積極證據不足為不
    利於被告事實之認定時，即應為有利於被告之認定（最高法
    院三十年臺上字第八一六號判例意旨參照）；且刑事訴訟上
    證明之資料，無論其為直接證據或間接證據，均須達於通常
    一般之人均不致於有所懷疑，而得確信其為真實之程度，始
    得據為有罪之認定，若其關於被告是否犯罪之證明未能達此
    程度，而有合理性懷疑之存在，致使無從形成有罪之確信，
    根據「罪證有疑、利於被告」之證據法則，即不得遽為不利
    被告之認定，最高法院亦著有七十六年度台上字第四九八六
    號判例意旨可資參照。
三、本件公訴人認被告壬○○涉犯上揭罪嫌，係以被告壬○○、
    丙○○於警詢及偵查之供述、被告丙○○與壬○○互傳之簡
    訊照片三紙、現場蒐證畫面翻拍照片及現場蒐證錄影帶一捲
    為主要論據。訊據被告壬○○堅決否認有聚眾妨害公務及侮
    辱公署之犯行，辯稱：伊跟丙○○是朋友，事發當天晚上，
    伊收到丙○○「我們一百人要去包圍派出所... 還有記者」
    的簡訊後，就傳第一通簡訊「那你們加油」、第二通簡訊問
    「你們需要幫忙嗎」，丙○○打電話要伊幫忙看新聞，後來
    伊因為好奇就自己跑去看，伊到派出所前有找到丙○○，現
    場有很多人，有人在敲碗，地上有金白錢，但沒看到有人在
    撒金白錢，也沒有人在拉扯，伊在跟丙○○在聊天看熱鬧，
    伊到現場不到五分鐘，警察已經準備要抓人了，伊就要騎乘
    機車載丙○○一起離開，結果被警察攔下，伊並不認識「藍
    寶石ＫＴＶ」其他員工等語。
四、經查：被告壬○○、丙○○於警詢、偵查及本院審理時，固
    均坦承傳送上開簡訊之事實，並有該等簡訊照片影本三張存
    卷足佐（見偵查卷第一五一頁以下）。惟姑不論被告壬○○
    是否受被告丙○○之邀約而前往頭前派出所會合，本案被告
    壬○○雖經警員於現場當場逮捕，然依本院勘驗現場蒐證錄
    影帶之結果可知，現場之人數眾多，但並非在場之人均有上
    開撒冥紙之侮辱公署行為；且被告辛○○經警逮捕之前，被
    告己○○等人及其他「藍寶石ＫＴＶ員工」雖有上開撒冥紙
    之侮辱公署行為，然僅係於頭前派出所前與警方對峙、呼口
    號、敲塑膠碗，並無何妨害公務之行為；迨被告辛○○經警
    逮捕之後，現場數十名不詳身分之群眾，始開始向警方推擠
    、衝撞，並以塑膠碗丟擲警員，警方隨即陸續逮捕被告戊○○、丙○○、甲○○、乙○○、庚○○及壬○○，並以擴音
    器要求聚集群眾離開現場，且吹哨驅離群眾，惟現場蒐證畫
    面並無被告壬○○在現場撒冥紙或與警員拉扯、推擠、衝撞
    或以塑膠碗丟擲警員之情形；況被告辛○○經警逮捕，乃現
    場突發事件，實難認在場之不詳群眾因見被告辛○○經警逮
    捕而向警方推擠、衝撞及以塑膠碗丟擲警員之妨害公務行為
    ，與被告壬○○有何犯意聯絡之共犯關係。是上開簡訊照片
    、現場蒐證畫面翻拍照片及現場蒐證錄影帶，自不足證明被
    告壬○○有公訴人指訴之侮辱公署及聚眾妨害公務犯行。
五、綜上所述，本案公訴人所舉之前開證據，未能積極證明被告
    壬○○確有聚眾妨害公務及侮辱公署之事實，本件依調查所
    得證據，亦不足以證明被告壬○○確有公訴人所指之上開犯
    行。此外，復查無其他積極證據足資證明被告壬○○有公訴
    人所指之上揭犯行，本案不能證明被告壬○○犯罪，揆諸首
    揭判例意旨及說明，就被告壬○○部份自應為無罪之諭知。
肆、被告甲○○經合法傳喚，無正當理由不到庭，爰不待其陳述
    ，逕行判決。
據上論斷，應依刑事訴訟法第二百九十九條第一項前段、第三百
零一條第一項、第三百零六條，集會遊行法第三十條，刑法第十
一條前段、第二十八條、第四十一條第一項前段，判決如主文。
本案經檢察官林珮菁到庭執行職務。
中    華    民    國    97    年    6     月    20    日
                  刑事第九庭  審判長法  官   樊季康
                                    法  官   劉元斐
                                    法  官   張筱琪
上列正本證明與原本無異。
如不服本判決，應於送達後十日內敘明上訴理由，向本院提出上
訴狀
                                    書記官   林怡君
中    華    民    國    97    年    6     月    20    日
附錄本案論罪科刑法條全文：
集會遊行法第30條
集會﹑遊行時，以文字﹑圖畫﹑演說或他法，侮辱﹑誹謗公署﹑
依法執行職務之公務員或他人者，處2 年以下有期徒刑﹑拘役或
科或併科新臺幣6 萬元以下罰金。


司法院資訊處製作；財團法人民間司法改革基金會備份。
